【裁判字號】    89,判,2271
【裁判日期】    890623
【裁判案由】    綜合所得稅
【裁判全文】
行  政  法  院  判  決                          八十九年度判字第二二七一號
    原      告  甲○○
    被      告  財政部臺灣省北區國稅局
右當事人間因綜合所得稅事件，原告不服行政院中華民國八十八年三月二十九日台八
八訴字第一二五三四號再訴願決定，提起行政訴訟。本院判決如左︰
    主  文
原告之訴駁回。
    事  實
緣原告八十一年度綜合所得稅結算申報，漏報取自國防部中山科學研究院（以下簡稱
中科院）薪資所得計新台幣（下同）二四九、六九六元，乃核定補徵稅額二二、九○
○元。原告不服，申經復查結果，未准變更。提起訴願、再訴願，均遭決定駁回，遂
提起行政訴訟，茲摘兩造訴辯意旨於次：
原告起訴意旨略謂︰一、法律明文規定勵科技之研究補助費應免徵所得稅：所得稅
法第四條第八款明文規定勵科技之研究補助費應免徵所得稅，同條文後附但書：（
但所領學金或補助費，如係為授與人提供勞務所得之報酬，不適用之）。考查該法
條的內涵，若所得人所領的收入，不論是否具有研究補助之名義，也不論是以任何方
式發給，若其收入的性質與目的是為勵科技研究而設，均符合該條文免稅之精神。
反之，若其收入僅具有（研究補助）之名義，然其性質與目的並不是為勵科技研究
而設，則不符所得稅法第四條第八款的規定。二、行政命令不可違背法律：財政部的
台（財）第三八五○一號行政命令，以研究補助費的發放方式決定該費用的性質。函
中以計畫結束後一次發給研究費即屬勵研究；若是分年分月發給，就認為不是勵
研究。財政部的台（財）第三八五○一號行政命令，係補充所得稅法第四條第八款
勵科技之研究補助費是否免稅的細部規定。行政命令不可違背法律已明文入憲，所得
稅法第四條第八款明定勵科技研究的研究補助費免納所得稅，財政部卻以研究補助
費的發放方式決定該費用的性質，試問一筆費用的性質與該費用的發放方式有哪一種
關係呢﹖若說短期研究計畫，可在計畫結束後一次發給研究費：那對長期的研究計畫
，其研究費是否需等三至五年計畫結束後才一次發研究費，財政部就認為是勵研究
；若分年分月發給，財政部就認為不是研究費。這個例子可看出財政部作法的荒謬，
證明了台財稅字第三八五○一號函拿不相干的認定標準來認定勵研究的準則，是違
法的行政命令，更正胡亂作為的行政命令。一筆費用的性質與該費用的發放方式並無
絕對的關係，一次發放研究費有可能是勵研究，也有可能並不是勵研究；而且分
年分月發給，也是有可能是勵研究，也有可能不是勵研究。一筆費用是否分年分
月發給，與是否勵研究並無關係。按憲法第十九條：（人民有依法律納稅之義務）
，係指（人民僅依法律所定之納稅主體、稅目、稅率、納稅方式及納稅期間等項而負
納稅之義務）〔釋字第二一七號解釋〕，亦即人民有僅依法律納稅之權利，無法律依
據或逾越法律之規定，即無繳納之義務，這就是租稅法律主義。又在〔釋字第二一○
號解釋〕中指出（命令之訂定與當時有效法條之明文規定不合，即屬有違租稅法律主
義之本旨）。財政部拿不相干的認定標準來認定勵研究，已擴充並改變了所得稅法
的規定，明顯違反租稅法律主義，財政部的台財稅字第三八五○一號函是違法的行政
命令。三、中科院的品位加給的性質符合所得稅法第四條第八款的規定：中科院的品
位加給的性質符合勵科技研究的性質，詳述如下：一筆費用的性質是由該費用發放
需考量的條件來決定，相信財政部會同意這一點。中科院的研究人員具有兩種身分，
其一是研究職務（比照公務員的技監、技正、技士、和技佐），其二是研究品位（研
究員、副研究員、助理研究員、和研究助理）；故中科院的研究人員具有兩筆收入，
分別依照研究職務和研究品位領取。研究職務的收入確實如財政部所言與勵科技研
究無關，過去也依法納稅；但研究品位的收入財政部就有意忽略其與勵科技研究的
關係，在此試以中科院的科技品位的運作方式說明如下：（一）、由中科院的科技人
員管理作業程序（以下簡稱作業程序）可清楚看到研究品位的任用資格、晉級晉等、
和勵的作業依據。在第三章中可看到科技人員的任用需具有足夠的學識和研究的資
格。（二）、科技品位有研究員、副研究員、助理研究員、和研究助理等四種（在作
業程序第五章三十一條）（三）、以年度科技工作績效鑑定，作為科技品位晉級晉等
的勵依據。（在第三十七條：年度科技工作績效鑑定為甲上、甲等者晉一級，．．
．；第三十八條：科技品位之晉等、晉級，於每年年度科技工作績效評鑑後，由行政
處依據品位晉等、晉級各項規定條件．．．發布）：（四）、品位升等依據科技工作
績效（舉例：如第三十五條中第二項規定，原品位已晉至五等二級，助理研究員可以
有升副研究員的資格）：（五）、有特殊研究成果之勵（第三十九條：科技品位超
序晉升：一、各單位對國防科技著有特殊研究成果與創新發明，經行政系統報請國防
部評審認定者．．．）。（六）、年度科技工作績效鑑定成果差的人員，予已不適任
國防科技工作處理，或降級處分（作業程序第四十四條）。以上條文可看清研究品位
與勵科技研究的關係，由作業程序其他條文也可清楚明白，研究品位就是為助科
技研究而設，作為罰的指標。這麼清楚的事情，唯一不想看清楚的，只有財政部。
鑑於參與研發者的能力、經驗、資歷均不相同，應有不同的勵。故訂定科技品位的
等級，再以年度科技工作績效鑑定，作為科技品位晉級等的依據，而產生罰科技成
果的效果。財政部卻以訂定職等作為研究費之發放標準，即否定品位加給是屬研究補
助費的性質，該項認定明顯違反邏輯論理法則，且此項行為背後展現的嗜錢心態，更
令人心寒。對所得稅法規定不足的地方，財政部雖依法享有解釋法律的權力，但這不
意味財政部可任意解釋或歪曲原意，超出法律內容任意解釋法律。財政部必須針對所
得稅法第四條第八款的規定，思考如何認定一筆費用的性質屬於研究補助性質，不能
如台財稅字第三八五○一號函以發放方式，決定該該筆費用是否為研究補助費。一筆
費用的性質必須由該費用發放時需考量的條件來決定，這才合情合理，才符合所得稅
法的精神。財政部為擴大收入，任意改變法律的規定，以行政命令違背法律，嚴重破
壞體制罪惡深重。四、按大法官會議釋字第三六七號解釋理由書指出「．．．若法律
僅概括授權行政機關訂定施行細則者，該管行政機關於符合立法意旨且未逾越母法規
定之限度內，自亦得就執行法律有關之細節性、技術性之事項以施行細則定之，惟其
內容不能牴觸母法或對人民自由權利增加法律所無之限制，行政機關在施行細則之外
，為執行法律依職權發布之命令，尤應遵守上述原則。」該解釋理由書亦指出「法律
之授權涉及人民自由權利者，其授權之目的、範圍及內容符合具體明確之條件時，亦
為憲法之所許。」相近之解釋，在釋字第二六八號、第二七四號、第三一三號及第三
六○號解釋亦闡釋甚明。歷次大法官會議解釋文清楚表明，亦即非有目的、範圍及內
容上明確的法律授權，行政命令不得限制人民自由、權利、更不能違法剝奪人民財產
。中央法規標準法第十一條法律不得牴觸憲法，命令不得牴觸憲法或法律，下級機關
訂定之命令不得牴觸上級機關之命令的規定，足證財稅機關引用所得稅法第四條第八
款中但書規定及稅捐稽徵法第二十一條第一款之述欲追課中科院非軍職員工受領自
國防部（技術加給）免稅部份之所得稅，有違憲之情形。請根據歷次大法官會議解釋
並依職權判決財政部的台財稅字第三八五○一號函是違法的行政命令。以維原告權益
，並符法治精神等語。
被告答辯意旨略謂︰按「左列各種所得，免納所得稅．．．八中華民國政府或外國政
府，國際機構、教育、文化、科學研究機關、團體或其他公私組織，為勵進修、研
究或參加科學或職業訓練而給與之學金及研究、考察補助費等。但受領之學金或
補助費，如係為授與人提供勞務所取得之報酬，不適用之，」「一凡依職級按月定額
發給者，應屬各該研究人員之薪資所得，應於給付時應依法辦理扣繳，所得人並應於
年度結算申報時合併申報課稅。二如係按研究計劃個案給付、並非通案按職級按月給
付者，則為研究補助費，依法可免納所得稅。三如屬第一種情形，中科院以往未依法
扣繳，所得人以往年度亦未申報納稅者，應即請中科院轉知各所得人自行向稽徵機關
補報並補繳應納稅款，可免予處罰，自六十九年一月起，中科院應於給付時依法扣繳
，所得人應於每年終後合併申報綜合所得稅。四本案經報奉行政院六十八年十一月八
日台六十八財第一一二○四號函准予備查在案。」「中科院給付非軍職人員「科技品
位加給」暨「技術津貼」之所得稅徵免原則，仍請依本部六十八年十一月三十日台財
稅第三八五○一號函辦理。」分別為所得稅法第四條第八款所規定及財政部六十八年
十一月三十日台財稅第三八五○四號函、八十四年八月十四日台財稅第八四一六四一
四一八號函釋在案。次按「中科院給付非軍職人員之科技品位加給暨技術津貼，免扣
繳所得稅一案，與現行法令規定不合，奉示：本案應依法課徵所得稅；至追課以往年
度所得部分，請洽商財政部妥為處理．．．。」復為行政院秘書長八十四年十月十七
日台八十四財三七○○七號函釋在案。經查中科院之預算雖分別依計畫編列人事費支
應其員工之各項給與，但實際上領受「科技品位加給」或「技術津貼」之非軍職人員
，無論配屬之單位或參與不同計畫，悉依該院所訂「科技人員品位加給支給標準表」
、「技術員薪給標準表」之等級，每月按級定額領取「品位加給」或「技術津貼」。
該院與其聘僱人員之約定事項亦載明所指薪給，除實物代金及眷補費外，包括全部給
與，是以該院非軍職人員所領受之「科技品位加給」或「技術津貼」，核屬其因提供
勞務所取得之報酬，另被告於八十二年間曾派員前往該院現場瞭解結果，該院支付非
軍職人員之「品位加給」及「技術津貼」係採按月給付方式，是依前揭法條及函釋規
定，原核定以系爭薪資所得（研究補助費或品位加給）二四九、六九六元，併課當年
度綜合所得額，核定應補稅額二二、九○○元，要無不合。至原告主張於申報所得稅
時，即依當年度扣繳憑單誠實申報，原處分機關怠於事實之認定，而在認定標準未明
確前，追溯補徵系爭所得之綜合所得稅，實有悖依法課稅原則乙節；按財政部六十八
年十一月三十日台財稅第三八五○一號函釋，中科院發給研究人員之研究加給依職級
按月定額發給者，應屬各該研究人員之薪資所得，應於給付時應依法辦理扣繳，所得
人並應於年度結算申報時合併申報課稅，並自六十九年一月起有適用。是「品位加給
」屬薪資所得應合併申報課稅已臻明確，原告主張顯係對法令之誤解。另主張稅捐稽
徵人員逐年審閱中科院相關之會計資料，對系爭金額未予扣繳，均未予置喙，顯證同
意中科院對該所得性質認定為研究補助費，屬免稅範圍乙節，查就中科院系爭「品位
加給」或「技術津貼」是否依法扣繳、申報情事，於被告成立前即八十年元月間經桃
園縣稅捐稽徵處大溪分處去函中科院請依法辦理，被告成立後亦先後多次函請中科院
提示資料供核，此有被告大溪稽徵所八十三年一月二十二日北區國稅大溪審第000
00000號等函件可稽，是原告主張委無足採。且按現行所得稅法對此相關之規定
條文，係於民國五十二年制訂迄今，對系爭「品位加給」及「技術津貼」應依法課徵
所得稅之規定並未修正，被告依所得稅法規定補徵八十一年度綜合所得稅，依法並無
不合，請判決駁回原告之訴等語。
    理  由
按中華民國政府或外國政府，國際機構、教育、文化、科學研究機關、團體，或其他
公私組織，為勵進修、研究或參加科學或職業訓練而給與之學金及研究、考察補
助費等所得，免納所得稅。但受領之學金或補助費，如係為授與人提供勞務所取得
之報酬，不適用之，為行為時所得稅法第四條第八款所規定。又凡公、教、軍、警、
公私事業職工薪資及提供勞務者之所得，為薪資所得，該項所得之計算，以在職務上
或工作上取得之各種薪資收入為所得額；前項薪資包括薪金、俸給、工資、津貼、歲
費、金、紅利、各種補助費及按月或按年分期給付之退休金或養老金。但為雇主之
目的，執行職務而支領之差旅費、日支費及加班費不超過規定標準者，及依同法第四
條規定免稅之項目，不在此限，復為同法第十四條第一項第三類所明定。本件原告八
十一年度綜合所得稅結算申報，經被告初查以其漏報取自中科院之薪資所得計二四九
、六九六元，乃核定補徵稅額二二、九○○元。原告不服，以系爭所得係研究補助費
，且係按研究計劃個案給付，並非通案按職級按月給付者，參照財政部六十八年十一
月三十日台財稅第三八五○一號函釋，依行為時所得稅法第四條第八款規定，應屬免
稅所得云云。申經被告復查結果，以原告為中科院非軍職員工，八十四年度領取自中
科院薪資中之二四九、六九六元屬品位加給，為其所不爭，而中科院之預算雖分別依
計畫編列人事費支應員工之各項給與，然領受品位加給或技術津貼之非軍職人員，無
論配屬之單位或參與不同計畫，悉依該院所訂「科技人員品位加給支給標準表」「技
術員薪給標準表」之等級，每月按級定額領取品位加給或技術津貼。且中科院聘僱人
員之約定事項亦載明薪給除實物代金及眷補費外，包括全部給與，業經被告所屬大溪
稽徵所赴中科院查閱資料瞭解無誤，並為中科院八十一年十一月三日八十一訓誠字第
一六八七三號函所明示，系爭品位加給自始即屬薪資所得，自應依法合併申報繳稅，
原核定並無不合，乃未准變更。原告猶不服，循序提起行政訴訟，其起訴意旨如事實
欄所載。查科學研究機關為研究而給予之研究補助費所得，非屬為授與人提供勞務所
取得之報酬者，始免徵所得稅，行為時所得稅法第四條第八款已明予規定。中科院系
爭「品位加給」或「技術津貼」研究補助費應否繳納所得稅，財政部以最高財稅主管
機關地位，亦曾本於法定職權，以六十八年十一月三十日台財稅第三八五○一號函釋
「一凡依職級按月定額發給者，應屬各該研究人員之薪資所得，應於給付時依法辦理
扣繳，所得人並應於年度結算申報時合併申報課稅。二如係按研究計劃個案給付、並
非通案按職級按月給付者，則為研究補助費，依法可免納所得稅。三如屬第一種情形
，中科院以往未依法扣繳，所得人以往年度亦未申報納稅者，應即請中科院轉知各所
得人自行向稽徵機關補報並補繳應納稅款，可免予處罰，自六十九年一月起，中科院
應於給付時依法扣繳，所得人應於每年終後合併申報綜合所得稅。四本案經報奉行政
院六十八年十一月八日台六十八財第一一二○四號函准予備查在案。」經查中科院之
預算雖分別依計畫編列人事費支應其員工之各項給與，實際上領受品位加給或技術津
貼之非軍職人員，無論配屬之單位或參與不同計畫，依該院所定「科技人員品位加給
支給標準表」、「技術員薪給標準表」之等級，每月按級定額領取品位加給或技術津
貼。且該院與其聘僱人員之約定事項亦載明所指薪給，除實物代金及眷補費外，包括
全部給與，其非軍職人員所領受之品位加給或技術津貼，核屬因提供勞務所取得之報
酬，應無行為時所得稅法第四條第八款免納所得稅規定之適用。再被告於八十二間派
員前往該院瞭解結果，其支付非軍職人員之品位加給及技術津貼確係按月給付方式，
復經中科院八十一年十一月三日訓誠字第一六八七三號函致被告，說明該院各類薪
資扣繳所得稅狀況：「以該院於年度開始即訂有各項研究計畫，並按照研究計畫逐月
實施。各項研究計畫除一般經費外，為獎勵科技人員竭盡心智參與研發工作，另編列
研發人員研究補助費及技術津貼。為便利作業，研發人員研究補助費係採按月發放方
式，再經由成本歸戶手續，回歸計畫預算內（研究補助費採個案給付，必將增加人力
及作業之負擔，不符經濟效益）」等語，足見中科院給付非軍職員工之品位加給及技
術津貼之所得，係經常性研究補助費給與，且依職級按月定額支給，屬提供勞務所取
得之報酬，依首揭行為時所得稅法第四條第八款但書及第十四條第三類之規定，核非
免稅之薪資所得，中科院並對之依規定扣繳，既無原告所謂之違反「租稅法定主義」
、「依法課稅原則」，亦無所稱「信賴保護」原則之適用。又系爭研究補助費，自六
十九年一月起，中科院應依法扣繳，所得人應合併申報綜合所得稅，已經財政部上開
函釋示明，上開函釋並非就法規未規定之事項所為補充規定，核與行政院台七十八規
字第一○九○四號函釋意旨不同，，是以被告追課原告八十四年度系爭研究補助費綜
合所得稅，原告責為違反「法律不溯既往」之原則，亦有誤會。次查，憲法第十九條
規定，人民有依法納稅之義務。同法第一六五條、第一六六條、第一六七條固規定國
家應獎勵科學之發明及創造，保障科學工作者之生活，隨時提高其待遇，並予補助，
但並未明定該待遇與補助免稅，則是否免稅，則應依法律之規定，財政部六十八年十
一月三十日台財稅第三八五○一號函對研究補助費應否納稅有原則性之釋示。而系爭
「品位加給」或「技術津貼」研究補助費依上開函釋，應受行為時所得稅法第四條第
八款但書規定之限制，有如前述。原告訴謂所得稅法第四條第八款但書之規定，牴觸
憲法第一六六條、第一六七條所明定獎勵措施所引伸出租稅優惠之免稅規定云云，係
其個人之私見，與本院依法審判之原則不符，自難採認。另中小學教員薪資免納所得
稅不符平等原則，係另一問題，與本案無關，不予贅述。至原告所援引其他有利於其
見解，既非法規，又非解釋或判例，難予採納，所請行言詞辯論及命中科院參加訴訟
，核無必要。綜上，原告所訴，皆無可採。從而，被告對原告八十一年度綜合所得稅
結算申報，漏報系爭研究補助費，予以補徵，揆諸首揭法條規定，核無違誤，一再訴
願決定遞予維持，亦均無不合。原告起訴意旨，難謂有理由，應予駁回。
據上論結，本件原告之訴為無理由，爰依行政訴訟法第二十六條後段，判決如主文。
中    華    民    國     八十九      年      六      月     二十三      日
                    行 政 法 院 第 六 庭
                                審 判 長 評  事      徐  樹  海
                                         評  事      黃  合  文
                                         評  事      高  啟  燦
                                         評  事      蔡  進  田
                                         評  事      劉  鑫  楨
右  正  本  證  明  與  原  本  無  異
                                         法院書記官  陳  佩  玲
中    華    民    國     八十九      年      六      月     二十六      日


司法院資訊處製作；財團法人民間司法改革基金會備份。
